臺灣高等法院臺中分院民事判決　九十二年度上字第四二九號
　　上　訴　人　甲○○
　　被上訴　人　戊○○
　　訴訟代理人　丁○○
右當事人間請求確認回復所有權事件，上訴人對於中華民國九十二年十月二十二日台
灣台中地方法院九十二年度訴字第一六五五號第一審判決提起上訴，本院於九十三年
七月二十日言詞辯論終結，判決如左：
    主    文
上訴駁回。
第二審上訴費用由上訴人負擔。
    事實及理由
一、兩造之聲明：
　(一)上訴人方面：求為判決：
　　1.原判決廢棄。
　　2.確認座落台中縣神岡鄉○○○段后寮小段一○六－五地號土地之地上建物即門
　　　牌號碼台中縣神岡鄉○○路八三號加強磚造、面積一二一六、三二平方公尺、
　　　稅籍編號Ｚ00000000000號加強磚造一層樓廠房之所有權或事實上
　　　處分權屬於上訴人。
　(二)被上訴人方面：求為判決駁回對造之上訴。
二、上訴人起訴主張：座落台中縣神岡鄉○○○段后寮小段一○六－五地號土地之地
　　上建物即門牌號碼台中縣神岡鄉○○路八三號加強磚造、面積一二一六、三二平
　　方公尺、稅籍編號Ｚ00000000000號加強磚造一層樓廠房（以下稱系
　　爭建物）原屬訴外人展基木業有限公司（下稱展基公司）所有，民國（以下同）
　　九十一年六月六日出賣給上訴人，該建物未辦理保存登記，房屋稅稅籍納稅義務
　　人亦變更為上訴人名義，屬上訴人所有，詎原法院民事執行處（以下稱執行法院
　　）受理九十一年度執字第三三九八０號債權人第一商業銀行股份有限公司豐原分
　　行（下稱一銀豐原分行）、債務人丙○○○等人間清償債務事件，於九十一年十
　　月二十一日至現場查封時，誤將上訴人所有之系爭建物亦一併予以查封（暫編臨
　　時建號2028號），並於九十二年五月二十七日，連同其餘查封之土地及建物一併
　　拍賣，由被上訴人買受，依司法院院字第五七八號、一七三０號解釋意旨，原執
　　行法院上述拍賣行為應屬無效，被上訴人不能因拍賣行為而取得系爭建物之所有
　　權，亦即系爭建物仍屬上訴人所有，但被上訴人仍主張伊為系爭建物之所有權人
　　，上訴人私法上之地位有被侵害之危險，自有提起確認之訴必要等情，爰提起本
　　訴，求為確認系爭建物所有權或事實上處分權屬伊所有之判決。
三、被上訴人則以：伊係於原執行法院前述強制執行事件拍賣期日參與競標以最高價
　　得標繳清價金，經執行法院發給權利移轉證書而取得系爭建物之所有權，應受保
　　護，且系爭建物係屬上述執行事件債務人丙○○○個人出資所建，屬原始建築人
　　丙○○○所有，原執行法院予以查封拍賣，並無不合，其拍賣程序並非無效，上
　　訴人指稱拍賣程序無效，應回復為伊所有云云，並不足採等語，資為抗辯。
四、按民事訴訟法第二百四十七條第一項規定：「確認法律關係之訴，非原告有即受
　　確認判決之法律上利益者，不得提起之」。所謂「即受確認判決之法律上利益」
　　，係指法律關係之存否不明確，原告主觀上認其在法律上之地位有不安之狀態存
　　在，且此種不安之狀態，能以確認判決將之除去之者而言（最高法院五十二年台
　　上字第一二四０號判例參照）。本件上訴人主張伊於九十一年六月六日向訴外人
　　丙○○○買受之系爭建物，竟遭原執行法院誤予查封，將系爭建物連同其他建物
　　及土地一併拍定予被上訴人，被上訴人又否定上訴人對系爭建物之所有權或事實
　　上處分權，上訴人對系爭建物之所有權或事實上之處分權有被侵害之危險，而提
　　起本訴。被上訴人則辯以伊係依原執行法院拍賣程序取得系爭建物之所有權，應
　　受保護，上訴人對系爭建物並無所有權或事實上之處分權等語。是依上訴人之主
　　張，被上訴人否認其對系爭建物之所有權或事實上之處分權，致上訴人是否為系
　　爭建物之所有權人或事實上處分權人之法律地位有不明之情事，上訴人私法上之
　　地位有受侵害之危險，且此危險又能以確認判決除去，是上訴人提起本訴，即有
　　即受確認判決之法律上利益。雖被上訴人於本件起訴日即九十二年六月六日（見
　　原審卷第四至八頁）前之九十二年五月二十八日，即與訴外人庚○○等三人訂立
　　買賣契約，將系爭建物連同其餘拍賣取得之房地出賣與庚○○等三人，但系爭建
　　物未辦保存登記，起訴時執行法院尚未點交與被上訴人占有，被上訴人仍於本件
　　起訴後之九十二年六月十一日具狀聲請原執行法院點交系爭建物，並於同年十月
　　十五日至標的物現場接受原執行法院之點交，有聲請狀及執行筆錄附於前述執行
　　事件卷內可憑，足見本件起訴後，被上訴人仍對上訴人爭執系爭建物為其所有，
　　是上訴人起訴時，系爭建物之所有權人或事實上處分權人為何人仍不明確，仍有
　　確認必要。又被上訴人於起訴後之九十二年十月十五日至標的物現場接受原執行
　　法院對系爭建物之點交，被上訴人於受領點交後，隨即將系爭建物點交與買受人
　　庚○○等三人之情，已據證人庚○○於本院證述明確（見本院九十三年七月二十
　　日筆錄），是本件庚○○等三人於本件繫屬前買受系爭建物，本件繫屬後受讓系
　　爭建物之占有，依民事訴訟法第二百五十四條第一項、第四百零一條第一項規定
　　，並參照最高法院三十年上字第一二五號判例意旨，對於本件訴訟無影響，上訴
　　人提起本件確認之訴仍有即受確認判決之法律上利益。
五、
（一）上訴人主張：原執行法院受理九十一年度執字第三三九八０號一銀豐原分行、
　　　債務人丙○○○等人間清償債務事件，於九十一年十月二十一日至現場查封時
　　　，將系爭未辦保存登記之建物亦一併予以查封（暫編臨時建號2028號），於九
　　　十二年五月二十七日，連同其餘查封之土地及建物一併拍賣，由被上訴人買受
　　　等情，雖為被上訴人所不爭，並經本院依職權調閱原執行法院九十一年度執字
　　　第三三九八０號、九十一年度執字第三四三六九號、九十一年執字第三四五八
　　　八號、九十一年度執全字第二五五七號執行卷宗查明屬實。惟被上訴人則以上
      開情詞為辯。
（二）司法院院字第五七八號解釋解釋：「強制執行中拍賣之不動產為第三人所有者
      ，其拍賣為無效，所有權人於執行終結後，亦得提起回復所有權之訴，請求返
      還，法院判令返還時，原發管業證書當然失其效力，法院自可命其繳銷」；同
      院一三七０號解釋：「拍定之不動產，因執行異議之訴之結果，應歸屬於第三
      人，不問第三人聲明異議時曾否聲請停止查封拍賣，亦不問法院就其聲請曾否
      准許，當然失拍定之效力，應將該不動產返還於第三人，執行法院所發給之權
      利移轉證書，可由執行法院依該判決之結果，逕予撤銷，拍定人若因之而受有
      損害應由請求查封人負賠償之責」，本件上訴人主張系爭未保存登記之建物係
      伊所有，非屬前述執行事件債務人丙○○○所有，原執行法院所拍賣之不動產
      為第三人所有，其拍賣為無效。被上訴人則辯稱系爭建物原屬上述執行事件債
      務人丙○○○所有，上述拍賣行為並非無效等語。是本件首應審究系爭建物於
      拍賣當時是否為前述執行事件之債務人丙○○○所有。查：前述執行事件於九
      十一年十月二十一日至現場查封時，債務人丙○○○亦在場，並陳稱：「．．
　　　．現場增建廠房（指系爭建物）出租（與）豐實業公司，自八十八年初承租
　　　迄今，每月租金二萬元」等語，已據本院依職權調閱該執行事件執行筆錄查明
　　　屬實，而上述執行事件債務人丙○○○又屬上訴人所稱展基公司之負責人，有
　　　被上訴人所提為上訴人不爭執之公司執照附卷足憑（見原審卷第五十九頁），
　　　其於本院作證時又證稱展基公司設立之日起伊即擔任負責人，迄未變更等語（
　　　見本院卷第一一七頁），丙○○○既自展基公司設立之初即擔任負責人，迄未
　　　變更，則對於展基公司是否為系爭建物（廠房）之原始建築人一節，應知之甚
　　　詳，若系爭未保存登記之建物果如上訴人所稱非屬丙○○○個人所建築而係展
　　　基公司所建，則丙○○○於查封當時在現場必定爭執建物非伊所建，以免誤遭
　　　查封，惟查封當時丙○○○在場竟未予爭執，而僅表示系爭建物已出租與豐
　　　實業有限公司使用，足見丙○○○確為系爭建物之原始建築人。再查：丙○○
　　　○於原審到場證稱：「我認識原告甲○○（即上訴人，以下同），他與我先生
　　　是當兵的朋友................. 我欠原告甲○○五百三十萬元，當初是要蓋
　　　工廠....... 從八十三年陸陸續續向原告借的，都沒有還本金」等語（見原審
　　　卷第七十六頁），依此證詞，向上訴人借貸五百餘萬元用以興建廠房者為丙○
　　　○○個人而非展基公司，亦即系爭建物係丙○○○出資所建。迨本件訴訟經原
　　　審為上訴人敗訴之判決後，上訴人再請求傳訊證人丙○○○，證人丙○○○於
　　　本院始改稱：「我認識上訴人甲○○........  展基木業公司從開始設立至九
　　　十二年都是由我負責，我一直都是負責人，沒有變更過，展基木業公司的辦公
　　　室神洲路八十三號（上訴人訴訟代理人許景鐿律師稱：原先書狀內記載八十二
　　　號是錯誤的當庭更正）加強磚造房屋（屋頂是以鐵皮搭蓋）的廠房面積約四百
　　　坪是作為展基木業公司的廠房使用（是七十八年底蓋好就作為展基木業公司廠
　　　房使用），一直到被拍賣為止，該廠房是展基木業公司所蓋的，是公司蓋的，
　　　不是我個人蓋的」等語（見本院卷第一一七頁），所證系爭廠房係展基公司所
　　　建一節，顯與其於原審第一次作證所證廠房係伊個人向上訴人借款五百餘萬元
　　　所建之情節不同，且與其在查封現場並未爭執系爭廠房係展基公司所建之情節
　　　不符，自應以其於原審第一次作證所證系爭廠房係其向上訴人借款所建之證詞
　　　為可採。再者，上訴人另舉證人己○○以證明系爭建物為展基公司所建，惟證
　　　人己○○於本院證稱：「展基木業公的法定代理人丙○○○我認識，因為我開
　　　汽車修理廠，修理廠就在展基木業公司旁邊，展基木業公司就是設在神洲路一
　　　二六號，房子是二層第三層樓加蓋壹個神明廳，第三層只有蓋一半，這棟三層
　　　樓的房子，是給展基木業公司的負責人居住之用，並沒有供展基木業公司使用
　　　。房子的旁邊加蓋工廠，加蓋的房子只有地面一層，就在樓房的旁邊，房屋是
　　　磚造屋頂蓋鐵皮（烤漆板）（即系爭建物），我沒有親自看到展基木業公司蓋
　　　該房屋，不過我知道該一層樓的廠房部分現在是展基木業公司在使用，是否展
　　　基木業公司僱請工人或者委託他人興建加蓋那間增建的房子我不知道等語（見
　　　本院卷第一０一、一０二頁），依其所證，並不知悉系爭建物是否為展基公司
　　　所建，此證詞自難為有利上訴人之認定。上訴人所提系爭建物八十九、九十、
　　　九十一年度房屋稅繳款書影本（原審卷第六十至六十二頁）三張，其上「納稅
　　　義務人」欄均載為「展基木業有限公司」，惟如上所述，系爭建物係丙○○○
　　　個人向上訴人借款所建，丙○○○個人自有權決定以何人為房屋納稅義務人，
　　　且按不動產物權，依法律行為而取得設定、喪失及變更者，非經登記，不生效
　　　力，民法第七百五十八條定有明文。此項規定，並不因不動產為違章建築而有
　　　例外。又建築執照僅係行政機關管理建築之方法，並非取得所有權之法定證據
　　　，未辦理建物第一次所有權登記以前，房屋所有權屬於出資興建之原始建築人
　　　，與起造人及納稅義務人為誰無涉（最高法院六十二年台上字第二四一四號判
　　　例及八十五年度台上字第二四號判決參照）。系爭建物房屋稅籍納稅義務人雖
　　　為展基公司，惟系爭建物未辦保存登記，原始建築人為丙○○○之情，已如上
　　　述，仍應認屬原始建築人為丙○○○所有，與房屋納稅義務人為何人無關。又
　　　上訴人所舉證人乙○○於本院證稱：「我以前是展基木業公司的工人，從七十
　　　五年開始上班於民國八十九年十月二日離職，展基木業公司的地址設在神洲路
　　　一二六號，該屋是三層樓的房子..... 三層樓房的旁邊有一層樓的鐵皮屋（即
　　　系爭未辦保存登記之廠房），該鐵皮屋的牆壁是磚造的，屋頂是鐵皮蓋的，房
　　　子是展基木業有限公司在使用，作為公司的辦公室及廠房使用，七十七、七十
　　　八年間我已經在展基木業公司當工人，當時展基木業公司的廠房不是在神洲路
　　　，而是在豐洲路，我在豐洲路上班，展基木業公司的負責人丙○○○對我說展
　　　基木業工廠將來要搬到神洲路，公司目前在神洲路蓋房子，蓋房子需要用磚塊
　　　，這些磚塊每天要澆水要淋濕，將來房子才比較堅固，叫我每天下班後，回家
　　　途中經過神洲路的時候，到工地把工地的磚塊用水淋濕，我說好，大概蓋了一
　　　年多，公司廠房就搬到神洲路，我也就到神洲路的工廠那邊上班」等語（見本
　　　院卷第一０一、一０二頁），此證人係證稱展基公司原址設於台中縣豐原市○
　　　○路一二六號，另在神洲路蓋廠房，蓋好後公司遷至神洲路之廠房上班，至於
　　　興建廠房之資金係何人出資，則未詳予證述，自應以證人胡張碧雲於原審作證
　　　所稱係伊向上訴人借款所建者為認定依據。
（三）如上所述，系爭建物之原始建築人為胡張碧雲，其事實上處分權人應為胡張碧
      雲，而胡張碧雲又為上述執行事件之債務人，是原執行法院將債務人胡張碧雲
      出資所建之系爭建物，連同其餘查封之土地及建物一併予以查封、拍賣，其執
      行程序並無司法院院字第五七八號及一三七０號解釋所指：「強制執行中拍賣
      之不動產為第三人所有」之情形，從而上訴人援引司法院院字第五七八號及一
      三七０號解釋意旨，主張原執行法院所查封拍賣之系爭建物為第三人所有，該
      拍賣程序無效，洵非有據，上述執行事件之拍賣程序既非無效，則上訴人進而
　　　主張回復所有權，請求確認系爭建物之事實上處分權屬伊所有，即非正當。
六、關於上訴人請求確認系爭建物所有權屬伊所有部分：
　　查系爭建物之原始建築人為丙○○○個人而非展基公司之情，業如上述，又不動
　　產物權，依法律行為而取得設定、喪失及變更者，非經登記，不生效力，民法第
　　七百五十八條定有明文。此項規定，並不因不動產為違章建築而有例外。而系爭
　　建物未辦理保存登記，上訴人自亦無從依登記取得系爭建物之所有權，上訴人提
    出「建築改良物所有權移轉契約書」，主張伊已向展基公司買受系爭建物。惟為
    被上訴人所否認。查該份「建築改良物所有權移轉契約書」固載稱展基公司願將
    系爭建物（稅籍編號Ｚ00000000000）所有權移轉登記與上訴人，惟此僅屬所有
    權移轉之約定，但系爭建物未辦保存登記，上訴人無法以該份「建築改良物所有
    權移轉契約書」向地政機關辦理所有權移轉登記，即無從以登記方式取得所有權
    ，況系爭建物係丙○○○個人所建，屬原始建築人丙○○○個人所有之情，已詳
    如上述，丙○○○雖以展基公司為房屋稅納稅義務人，但房屋以何人為納稅義務
    人，僅屬稅捐機關對於房屋稅管理問題，要與未保存登記房屋所有權誰屬無涉，
    自應認系爭建物屬原始建築人丙○○○所有，上訴人自無從依其與展基公司所訂
    之上述之「建築改良物所有權移轉契約書」而取得系爭建物所有權。上訴人雖於
    前述執行事件拍賣程序終結前具狀對原執行法院之上開執行行為聲明異議，惟其
    聲明異議之事由係主張伊為系爭建物所有權人，有權排除強制執行系爭建物之執
    行，依其主張之事由，應屬第三人異議之訴，依強制執行法第十五條規定，應於
    執行程序終結前提起第三人異議之訴，以謀救濟，惟竟未循此方式為之，僅具狀
    對執行行為聲明異議，自有未合，原執行法院縱未就聲明異議予以裁定，逕認系
    爭建物屬債務人丙○○○所有而一併拍賣，亦無不合。此外，上訴人就其所主張
    系爭建物所有權屬伊所有一節又未為任何舉證。再按拍賣之不動產，買受人自領
    得執行法院所發給權利移轉證書之日起，取得該不動產所有權，強制執行法第九
    十八條第一項定有明文。債務人之違章建築既經法院拍賣由拍定人承買，並取得
    權利移轉證書，即應認拍定人為該違章建築之所有權人，縱使不能依法登記，但
    依民法第七百五十九條之規定，亦僅不能處分其物權，不能否認其已取得所有權
    。被上訴人主張其經原法院九十一年度執字第三三九八０號執行事件之拍賣程序
    取得系爭建物之所有權之事實，有被上訴人提出原執行法院核發之動產權利移轉
    證書為證（見原審卷第三十五頁），並經原執行法院於九十二年十月十五日將系
    爭建物點交給被上訴人，有該日執行筆錄附於執行卷可憑，顯見被上訴人自九十
    二年十月十五日起已占有系爭建物，是被上訴人已經拍賣程序取得系爭建物之所
    有權。如右所述，上訴人迄未舉證證明伊已取得系爭建物所有權，是上訴人請求
    確認系爭建物所有權為伊所有，亦非正當。
七、綜上所述，上訴人請求確認系爭建物所有權或事實上處分權屬伊所有，洵屬無據
　　，原審為上訴人敗訴之判決，核無不當，上訴論旨，指摘原判決失當，求予廢棄
　　，非有理由，應予駁回。
八、本件事證已臻明確，兩造其餘攻擊防禦方法及舉證，核於判決結果無影響，爰不
　　逐一論述，併予鈙明。
九、據上論結：本件上訴為無理由，依民事訴訟法第四百四十九條第一項、第七十八
    條，判決如主文。
中　　　華　　　民　　　國　　九十三　　年　　　八　　　月　　　三　　　日
~B1民事第五庭審判長法　官　陳滿賢
~B2　　　　　　　　法　官　朱　樑
~B3　　　　　　　　法  官  邱森樟
右為正本係照原本作成。
如對本判決上訴，須於收受判決送達後二十日內向本院提出上訴書狀，其未表明上訴
理由者，應於提出上訴後二十日內向本院提出上訴理由書(須按他造人數附具繕本)。
上訴時應提出委任律師為訴訟代理人之委任狀。具有民事訴訟法第四百六十六條之一
第一項但書或第二項之情形為訴訟代理人者，另應附具律師及格證書及釋明委任人與
受任人有該條項所定關係之釋明文書影本。
~B 　 　　　　　　書記官　粘銘環
中　　　華　　　民　　　國　　九十三　　年　　　八　　　月　　 十一　　 日
                                                                        Ｙ
